【裁判字號】    99,上易,316
【裁判日期】    991013
【裁判案由】    不當得利
【裁判全文】
臺灣高等法院臺中分院民事判決         99年度上易字第316號
上  訴  人  乙○○
被  上訴人  甲○○
訴訟代理人  周金城律師
複 代 理人  丙○○
上列當事人間請求不當得利事件，上訴人對於民國99年5月28日
臺灣彰化地方法院99年度訴字第351號第一審判決提起上訴，本
院於民國99年9月29日言詞辯論終結，判決如下：
    主  文
上訴駁回。
第二審訴訟費用由上訴人負擔。
    事實及理由
壹、聲明部分
一、上訴人方面：(一)原判決廢棄。(二)被上訴人在第一審之訴駁回
    。
二、被上訴人方面：上訴駁回。
貳、陳述及理由部分：
一、被上訴人主張：
(一)、1.緣上訴人乙○○係被上訴人甲○○配偶陳寶全之兄長，二
      人為大伯與弟媳關係。上訴人自其父陳祈能（民國〔下同
      〕97年7月2日歿）生前即分得彰化市○○街15號之房地。
      上訴人因欠缺資金，乃以該房地向華信商業銀行彰化分行
      （華信商業銀行現更名為永豐商業銀行）放款部貸款。嗣
      上訴人因無力償還貸款，為避免努力累積之家產遭銀行查
      封拍賣流入他人之手，被上訴人之公公即陳祈能乃要求被
      上訴人代替上訴人償還上開積欠銀行的貸款，被上訴人分
      別於89年7月21 日及同年11月27日代為償還上訴人積欠上
      開銀行之本金及利息，共計新台幣（下同）781,996元。
    2.被上訴人應其公公陳祈能之要求代替上訴人償還上開積欠
      銀行的貸款，應符合民法第 172條無因管理之規定。雖被
      上訴人代償上訴人之銀行貸款並未通知上訴人（惟上訴人
      事後亦已知悉），不符合同法第173條第1項之規定，而為
      不適法之無因管理，然上訴人仍享有被上訴人為其管理事
      務之利益，即上訴人不再負擔對永豐商業銀行彰化分行之
      債務，是被上訴人即得依民法第 172條關於無因管理之規
      定，請求上訴人返還其所受之利益 781,996元。
    3.退一步言之，縱令被上訴人之行為不符合民法第 172條、
      第173條第1項、第177條第1項無因管理之相關規定。然被
      上訴人代償上訴人積欠銀行之債務，上訴人因而獲有債務
      免除之利益，被上訴人則受有財產上之損害，依民法第17
      9 條及上開最高法院52年台上字第3083號判決意旨，被上
      訴人亦得依據不當得利之規定，請求上訴人返還其所受之
      利益781,996元。
    4.綜上，被上訴人不論依民法第172條或第179條之規定，均
      得請求上訴人給付781,996元，爰求為命上訴人給付781,9
      96元，及自起訴狀繕本送達翌日起至清償日止按年息百分
      之５％利率計算利息之判決。
(二)、在本院補充陳述：上訴人有以其與被上訴人之夫陳寶全共有
    之系爭不動產為擔保，向華信商業銀行貸款，然上訴人並未
    按期償還該筆貸款，嗣被上訴人有代上訴人向華信商業銀行
    償還系爭款項之事實，為兩造所不爭執。是被上訴人既已代
    為清償上訴人對華信商業銀行系爭款項之貸款債務，即已發
    生清償效力，而使上訴人對華信商業銀行所負之該部分貸款
    債務消滅，雖上訴人主張其並未委任被上訴人代為清償債務
    ，然上訴人既受有此部分債務消滅之利益，且上訴人亦自承
    其受有利益並無法律上原因，而被上訴人因將系爭款項轉帳
    繳納上訴人向華信商業銀行貸款之債務致受損害，兩者間有
    因果關係，上訴人自屬不當得利。
二、上訴人則以：
(一)、1.按無因管理之成立，以管理人有「為他人管理事務」之管
      理意思為要件，如因誤信事務為自己事務（誤信的管理）
      ，或誤信自己事務為他人事務（幻想的管理）而為管理，
      均因欠缺上揭主觀要件而無適用無因管理規定之餘地。同
      理，明知係他人事務，而為自己之利益管理時，管理人並
      無「為他人管理事務」之意思，原非無因管理。然而，本
      人依侵權行為或不當得利之規定請求損害賠償或返還利益
      時，其請求之範園卻不及於管理人因管理行為所獲致之利
      益；如此不啻承認管理人得保有不法管理所得之利益，顯
      與正義有違。查本件被上訴人起訴主張，為避免家產遭銀
      行查封拍賣流入他人之手，被上訴人之公公陳祈能要求被
      上訴人代替上訴人償還上訴人積欠銀行之本金及利息等情
      ，顯見本件「為他人管理事務者」之管理意思之表示係被
      上訴人之公公陳祈能，並非被上訴人，是被上訴人依據無
      因管理之法則，請求上訴人償還系爭金額，於法無據。
    2.又按自己之受益，不得建築於他人之損害之上，此為法諺
      。無法律上之原因而受利益，致他人受有損害者，應返還
      其利益；雖有法律上之原因，而其後已不存在者，亦同，
      民法第 179條固定有明文。惟依不當得利之法則請求返還
      不當得利，以無法律上之原因而受利益，致他人受有損害
      為其要件，故其得請求返還之範圈，應以對方所受之利益
      為度，非以請求人所損害若干為準（最高法院61年台上字
      第1695號判例參照）。本件被上訴人之所以願意支付上訴
      人積欠銀行之本金及利息 781,996元，係覬覦上訴人所有
      坐落彰化縣彰化市○○段 73-2地號、面積104平方公尺、
      上訴人應有部分2分之1之土地，及其地上建物、上訴人應
      有部分 2分之1之6層樓房，該另一共有人為被上訴人之配
      偶陳寶全，在拍賣程序之第一拍，以共有人優先承買地位
      承買。是上訴人並無無法律上之原因而受利益，致被上訴
      人受損害，被上訴人反而得益，縱使受損害，亦是受其公
      公陳祈能所指使，非被上訴人之本意，上訴人並無得到任
      何利益，反而受害，被上訴人之受益，顯然建築於上訴人
      之損害之上。
    3.綜上所述，被上訴人非無因管理之管理人，上訴人無不當
      得利受益，被上訴人依據無因管理及不當得利之法律關係
      ，請求上訴人給付系爭金額，於法無據等語，資為抗辯。
(二)、在本院補充陳述：
    1.按第三人提供抵押物擔保債務人對債權人之債務，設定抵
      押權與債權人，係基於第三人與債務人、債權人間之約定
      ，而抵押權人依法行使抵押權，以第三人提供之抵押物所
      拍賣之價金，優先受償債權，係法律規定設定抵押權之目
      的，此由民法第 860條、第873條第1項規定自明。故第三
      人提供之抵押物經拍賣時，債權人行使抵押權，以拍賣所
      得價金清償債務人之債務，係先基於第三人與債務人、債
      權人間設定抵押權之約定，再由於法律規定准予行使抵押
      權所致。債務人雖因而免除對債權人之債務而受利益，第
      三人雖為債務人清償債務而受損害，但此並非無法律上之
      原因所致，至為明確，第三人對債務人並無不當得利返還
      請求權可行使（最高法院89年台上字第 123號判決），依
      上開判例意旨所示，訴外人陳寶全不得請求返還不當得利
      。再按因清償債務而為給付，於給付時明知無給付之義務
      者，不得請求返還，民法第180條第3款定有明文。被上訴
      人並非本件抵押契約當事人，與上訴人亦非債權債務之利
      害關係人，被上訴人明知其無給付義務而為給付，依上開
      條文規定，被上訴人不得請求返還系爭款項，本件情形與
      最高法院28年度上字第1872號判例並不相同，該判例不得
      適用本件。綜上所述，依上開判決意旨，訴外人陳寶全已
      不得請求返還不當得利，被上訴人並非本件抵押契約之當
      事人，明知無給付之義務而為給付，依民法第180條第3款
      規定，亦不得請求返還不當得利，是被上訴人請求上訴人
      返還系爭款項，並無理由。
三、兩造就下列事項不爭執，堪信為真，並得採為判決基礎：
(一)、上訴人確有以其與被上訴人之夫陳寶全所共有之坐落於彰化
    縣彰化市○○段73之 2地號土地及其上建物（應有部分各二
    分之一）所有權全部（下稱系爭不動產）為擔保，向華信商
    業銀行貸款，嗣其並未按期還款，迄其未還款之時仍尚積欠
    華信商業銀行本金600萬元之貸款。
(二)、被上訴人確有代為償還上訴人積欠華信商業銀行之貸款本金
    及利息共781,996元（下稱系爭款項）。
(三)、上訴人並無受被上訴人代為償還系爭款項之法律上原因。
四、至於被上訴人主張其為上訴人清償積欠銀行之貸款 781,996
    元，上訴人因此而免除對銀行之清償義務而受有利益，被上
    訴人因此而受有財產上損害，被上訴人得依民法無因管理、
    不當得利等法律關係請求上訴人給付 781,996等語，上訴人
    則抗辯被上訴人清償上開金額，係受訴外人陳祈能指使，並
    非上訴人本意，上訴人並未因此而受有利益，無庸返還被上
    訴人代償之上開款項等語。是本件兩造爭點為：被上訴人為
    上訴人清償債務，是否成立無因管理或不當得利等法律關係
    ？被上訴人請求上訴人返還上開金額，是否有理由？
(一)、1.按無法律上之原因而受利益，致他人受損害者，應返還其
      利益，雖有法律上之原因，而其後已不存在者，亦同，民
      法第 179條定有明文。次按「被上訴人為上訴人清償債務
      ，縱非基於上訴人之委任，上訴人既因被上訴人之清償，
      受有債務消滅之利益，上訴人又非有受此利益之法律上原
      因，自不得謂被上訴人無不當得利之返還請求權」（最高
      法院28年上字第1872號判例意旨可資參照）。經查：1.上
      訴人有以其與被  上訴人之夫陳寶全所共有之系爭不動產
      為擔保，向華信商業銀行貸款，然上訴人並未按期償還該
      筆貸款，被上訴人有代上訴人向華信商業銀行償還系爭款
      項之事實，為兩造所不爭執，並有被上訴人所提出之華信
      銀行彰化分行放款部所出具之證明書在原審卷為憑（見原
      審卷第 6頁），被上訴人既已代為清償上訴人對華信商業
      銀行系爭款項之貸款債務，即已發生清償之效力，而使上
      訴人對華信商業銀行所負之該部分貸款債務責任消滅。再
      上訴人雖抗辯其並未委任被上訴人代為清償債務，其並未
      受有利益，不須返還系爭款項等語。然上訴人既受有此部
      分債務消滅之利益，且其亦自承就所受利益並無法律上之
      原因，上訴人亦因代為清償上訴人積欠華信商業銀行之系
      爭款項而受有減少財產之損害，且其兩者間有因果關係存
      在，揆諸前開判例意旨，被上訴人主張上訴人係不當得利
      ，自屬可採。
    2.上訴人辯稱：被上訴人係因覬覦系爭不動產，在強制執行
      之第一次拍賣程序中，由被上訴人之夫陳寶全以共有人身
      分優先承買系爭不動產，被上訴人始願意代為償還系爭款
      項債務等語，然為被上訴人所否認，並主張系爭款項係因
      系爭不動產遭法院拍賣後，仍不足清償債務，被上訴人才
      再代為償還等語，且提出系爭不動產經台灣彰化地方法院
      （下稱彰化地院）強制執行之強制執行金額計算書分配表
      附在原審卷為證（見原審卷第21頁）。經查，依上開彰化
      地院89年 6月30日制作之分配表所載：系爭不動產經本院
      拍賣所得金額為 6,000,100元，經扣除執行費、土地增值
      稅後，華信商業銀行共受償5,339,760元，尚有1,172,665
      元債務未獲受償等情，及參以被上訴人提出之上開華信銀
      行彰化分行證明書（見原審卷第 6頁）亦載明被上訴人係
      於系爭不動產拍賣後之89 年7月21日、同年11月27日方代
      償系爭款項債務等情，堪認被上訴人主張為真，是本件被
      上訴人代償系爭款項債務，自與系爭不動產遭拍賣無涉，
      上訴人辯稱被上訴人係為優先承買系爭不動產而代為清償
      系爭款項等語，顯與事實有違。至上訴人另辯稱：被上訴
      人之夫陳寶全優先承買系爭不動產，上訴人並未因此受有
      利益，反而受有損害，是被上訴人受有利益等語。惟本件
      縱被上訴人之夫陳寶全係以低於市價或上訴人期待之價格
      優先承買系爭不動產，致上訴人未獲得相當於市價之對價
      即喪失系爭不動產之所有權，然此亦係肇因於上訴人未按
      期清償積欠銀行之債務，致供為擔保之系爭不動產遭強制
      執行所致，並非導因於被上訴人之夫陳寶全行使優先承買
      所致，況本件行使優先承買權之人為陳寶全，亦非被上訴
      人，被上訴人並未因之而取得系爭不動產之所有權，上訴
      人是否因強制執行而受有損害，自與被上訴人無關，上訴
      人抗辯被上訴人因陳寶全行使優先承買權而受有利益，自
      無可採。綜上，本件被上訴人代為清償系爭款項債務核與
      系爭不動產之拍賣並無關連，且上訴人亦確受有系爭款項
      債務消滅之利益，均已詳如前述，上訴人上開抗辯，自屬
      無據。
(二)、1.次按不當得利之受領人於受領時，知無法律上之原因或其
      後知之者，應將受領時所得之利益，或知無法律上之原因
      時所現存之利益，附加利息一併償還，如有損害，並應賠
      償，民法第182條第2項亦定有明文。經查，上訴人無法律
      上原因而受有被上訴人代償系爭款項債務之利益，已詳如
      前述，雖上訴人主張其原不知悉被上訴人代償之情事，然
      上訴人既受有系爭款項貸款債務消滅之利益，且該利益現
      仍存在，則依上開規定，上訴人自應返還該等利益，並附
      加利息一併償還之。是被上訴人主張上訴人應返還系爭款
      項，及自起訴狀繕本送達之翌日起按法定利率年息 5％計
      算之利息，洵屬有據。
    2.上訴人抗辯依前述最高法院89年台上字第 123號判決意旨
      所示，陳寶全不得依不當得利返還請求權請求返還，被上
      訴人並非本件抵押契約當事人，明知無給付義務而為給付
      ，依民法第180條第3款規定亦不得請求返還不當得利等語
      。惟按「給付，有左列情形之一者，不得請求返還：．．
      ．三因清償債務而為給付，於給付時明知無給付之義務者
      」，民法第180條第3款固有明文。惟查，民法第180條第3
      項係就債務人明知無給付義務而為給付時不得請求返還之
      規定，核與本件被上訴人並非債務人之情形並不相同，至
      於前開89年台上字第 123號判決意旨內容則係關於提供不
      動產供擔保之抵押債務人，在抵押物遭拍賣後是否得依不
      當得利返還請求權請求借款債務人返還代為清償款，而本
      件被上訴人並非提供擔保之抵押債務人，並無適用該判決
      意旨可言，上訴人前開抗辯同屬無據，自無可採。
(三)、綜上所述，被上訴人依民法不當得利之法律關係，請求上訴
    人給付 781,996元及自99年5月1日起至清償日止，按週年利
    率 5％計算之利息，為有理由，應予准許。原審因而判決上
    訴人敗訴，核無不合。上訴論旨指摘原判決不當，求予廢棄
    改判，為無理由，應予駁回。再本件既認被上訴人本於不當
    得利法律關係之請求為有理由，即無庸另就被上訴人主張之
    無因管理請求權部分予以審究，附此敘明。
五、本件事證已臻明確，兩造其餘主張攻擊防禦方法及舉據，經
    審核後認不影響本件判決結果，爰不予一一論列，併予敘明
據上論結，本件上訴為無理由，依民事訴訟法第449條第1項、第
78條，判決如主文。
中    華    民    國    99    年    10    月    13    日
                民事第六庭    審判長法  官  袁再興
                                    法  官  盧江陽
                                    法  官  陳賢慧
以上正本係照原本作成。
不得上訴。
                                    書記官  吳麗琴
中    華    民    國    99    年    10    月    14    日
                                                      Ｖ

司法院資訊處製作；財團法人民間司法改革基金會備份。
